【裁判字號】    98,上更(一),426
【裁判日期】    981208
【裁判案由】    詐欺
【裁判全文】
臺灣高等法院刑事判決             98年度上更(一)字第426號
上  訴  人
即  被  告  甲○○
上列上訴人因詐欺案件，不服臺灣基隆地方法院97年度易字第31
5 號，中華民國97年10月31日第一審判決（起訴案號：臺灣基隆
地方法院檢察署97年度偵字第777 號），提起上訴，判決後經最
高法院撤銷，由本院依判決前之程序更為審判，本院判決如下：
    主  文
原判決關於附表編號1 、2 、7 、10、11所示詐欺取財未遂部分
及執行刑均撤銷。
甲○○所犯如附表罪名欄所示貳罪，各處刑如宣告刑欄所示。應
執行有期徒刑參月，如易科罰金以新台幣壹仟元折算壹日。
    事  實
一、甲○○明知其雙眼視力經矯正後未達萬國視力表所謂0.02以
    下即保險契約所謂視力障礙之程度，仍可如正常人般行動，
    甚或駕駛車輛上路，竟意圖為自己不法之所有，為詐領保險
    金，於長庚紀念醫院基隆院區（下稱：基隆長庚醫院）眼科
    主治醫師黃恬儀、長庚紀念醫院林口院區（下稱：林口長庚
    醫院）眼科主治醫師侯鈞賀安排燈箱檢查，或主觀視力檢查
    等有關視力檢查時，故意匿飾實情，使不知情之黃恬儀、侯
    鈞賀陷於錯誤，致黃恬儀醫師於民國96年1 月31日開立「高
    度退化性近視併黃斑部退化」、「雙眼之矯正視力皆為零點
    零壹」之診斷證明書；侯鈞賀醫師於同年7 月30日開立「雙
    眼高度近視併黃斑部退化」、「目前最佳矯正視力為右眼眼
    前數指20公分，左眼0.01，雙眼視力不良」之診斷證明書予
    甲○○。甲○○即持以前述診斷證明書，以雙眼全盲為由，
    於96年2 月4 日、7 月31日接續向新光人壽保險股份有限公
    司（下稱：新光人壽）申請保險金理賠200 萬元。另於同年
    2 月6 日、8 月1 日、9 月上旬，接續向中央信託局股份有
    限公司（併入臺灣銀行，下稱：臺銀人壽）申請保險金理賠
    500 萬元。上開保險公司於受理保險理賠申請後，發現甲○
    ○向多家保險公司投保鉅額保險，覺得可疑，乃共同委託徵
    信社調查其平日外出生活作息。經調查跟監結果發現甲○○
    於請領保險金後，於96年12月21日下午3 時29分許，在住家
    附近巷道內，單獨1 人駕駛車牌號碼3419-EQ 號自用小客車
    ，動作熟練，並快速一次迴車進入通往巷外通道，並於同日
    下午4 時4 分許，獨自提購物袋從駕駛座下車，未使用柺杖
    等輔助器，動作自然流暢地左轉繞過車身踏上人行道上行走
    ；另於同日下午9 時33分許，甲○○右手提了一個袋子偕同
    一姓名年籍不詳女子，徒步行走於街道，甲○○未經人攙扶
    ，亦未持柺杖或其他輔助器具，步履速度與常人同，未有任
    何遲疑、頓挫；稍晚於同日下午9 時37分許，甲○○偕同上
    開女子徒步踏出便利商店，邊走邊交談，過程中甲○○右手
    提東西、左手放在長褲內行走自如、神態自若。隔日（即96
    年12月22日）上午9 點6 分許，甲○○復亦未經人攙扶或持
    柺杖，偕同上開女子，動作流暢進入駕駛座內，並待上開女
    子進入副駕駛座後，甲○○一次準確駕車向右後倒車90度，
    復即向前行左轉後再右轉從住家附近巷道駛離，進入通往巷
    外通道，進入通往巷外通道中適有一名婦女及孩童經過，甲
    ○○之座車可與該名婦女及兒童保持安全距離，且駕駛動作
    熟練地駛離該處等情狀，認為甲○○能於不需他人之協助之
    下，清楚判斷道路狀況、夜間偕女友於街道散步、出入便利
    商店購物、獨自一人駕車自住家巷道駛進對外通道，凡此舉
    皆與雙眼矯正視力0. 01 之人近乎盲人之舉止相去甚遠，乃
    於97年1 月21日向內政部警政署刑事警察局報案，而查悉上
    情。上開2 家保險公司因而未給付保險金，致甲○○請求保
    險金之理賠未得逞。（甲○○另以相同手法向中華郵政股份
    有限公司詐領保險金既遂，向富邦人壽保險股份有限公司、
    臺灣人壽保險股份有限公司、興農人壽保險股份有限公司、
    國華人壽保險股份有限公司、國泰人壽保險股份有限公司、
    中國人壽保險股份有限公司詐領保險金未遂部分，業經原審
    判刑確定）
二、案經內政部警政署刑事警察局移送臺灣基隆地方法院檢察署
    檢察官偵查起訴。
    理  由
壹、程序方面：
一、按被告以外之人於審判外之陳述，雖不符刑事訴訟法第159
    條之1 至第159 條之4 之規定，而經當事人於審判程序同意
    作為證據，法院審酌該言詞陳述或書面陳述作成時之情況，
    認為適當者，亦得為證據；當事人、代理人或辯護人於法院
    調查證據時，知有刑事訴訟法第159 條第1 項不得為證據之
    情形，而未於言詞辯論終結前聲明異議者，視為有前項之同
    意，刑事訴訟法第159 條之1 、第159 條之5 第1 項、第2
    項分別定有明文。經查，本判決下列所引用被告以外之人於
    審判外之陳述或非供述證據，檢察官及被告於本院言詞辯論
    終結前均未聲明異議，本院審酌上開證據資料製作時較無人
    情施壓或干擾，亦無不當取供，及證明力明顯過低之瑕疵，
    認以之作為證據應屬適當，故揆諸前開規定，認前揭證據資
    料有證據能力，合先敘明。
二、次按被告以外之人於偵查中向檢察官所為陳述，除顯有不可
    信之情況者外，得為證據，同法第159 條之1 第2 項定有明
    文。偵查中對被告以外之人（包括證人、鑑定人、告訴人、
    被害人及共同被告等）所為之偵查筆錄，或被告以外之人向
    檢察官所提之書面陳述，性質上均屬傳聞證據。惟現階段刑
    事訴訟法規定檢察官代表國家偵查犯罪、實施公訴，依法其
    有訊問被告、證人及鑑定人之權，證人、鑑定人且須具結，
    而實務運作時，檢察官偵查中向被告以外之人所取得之陳述
    ，原則上均能遵守法律規定，不致違法取供，其可信度極高
    ，職是，被告以外之人前於偵查中已具結而為證述，除反對
    該項供述得具有證據能力之一方，已釋明「顯有不可信之情
    況」之理由外，不宜以該證人未能於審判中接受他造之反對
    詰問為由，即遽指該證人於偵查中之陳述不具證據能力。經
    查，本件證人黃恬儀、侯鈞賀於檢察官偵查中所為之陳述，
    其未曾提及檢察官在偵查時有不法取供之情形，被告亦未釋
    明上開供述有顯不可信之情況，依據上開說明，其於偵查中
    之證言自具有證據能力。
三、又非供述證據蒐證光碟及拘提過程照片數幀，乃以科學、機
    械方式，對於所拍攝內容所為忠實且正確之記錄，並非被告
    以外之人於審判外之陳述，無刑事訴訟法第159 條第1 項規
    定之適用，復查無違反法定程序取得之情形，自有證據能力
    。至翻拍光碟照片42幀業經法院勘驗查卷附照片係以科技電
    子或機械運作所留存之影像，亦非供述證據，屬物證，無傳
    聞法則適用，且無違法採證之情形，自有證據能力。
貳、實體方面：
一、認定犯罪事實所憑證據和理由：
（一）訊據被告甲○○承認曾持醫師黃恬儀、侯鈞賀所開立之診
      斷證明書，向其所投保之上開保險公司，以雙眼全盲為由
      申請理賠保險金等情，惟矢口否認故意匿飾實情，使不知
      情之證人黃恬儀、侯鈞賀陷於錯誤而開立不實診斷證明書
      向保險公司詐騙保險金之犯行，辯稱：伊雙眼之視力確為
      0.01，尚非全盲，僅係超過20公分後之視線變很模糊，而
      伊被徵信社拍攝開車一節，係因熟悉附近地形環境，且當
      日僅係幫友人移車，始敢獨自一人開車，伊平日並無駕車
      行為云云。
（二）惟查：被告甲○○曾持證人黃恬儀、侯鈞賀所開立之診斷
      證明書向其所投保之如附表所示之保險公司，以雙眼全盲
      為由申請理賠保險金，迭據被告於警詢、檢察官偵查時及
      原審審理時坦承不諱，而被告至上開保險公司申請理賠保
      險金之事實，復經證人賴詩琪（新光人壽理賠部專員）、
      何珮蓁（臺銀人壽理賠給付科職員）等於警詢中之證述明
      確。並有診斷證明書、新光人壽團體保險理賠明細資料、
      要保書、理賠申請書、專用理賠申請書、中央信託局股份
      有限公司（併入臺銀）人壽保險要保書、理賠給付申請書
      、基隆長庚醫院－病歷補強、勞工保險殘廢診斷書、診斷
      證明書等件附卷可稽，堪信為真實。
（三）證人侯鈞賀醫師於偵查中證稱：因懷疑被告甲○○視力退
      化與腦部有關，故對甲○○施作核磁共振檢查，該核磁共
      振檢查係針對甲○○腦部之檢查，腦部檢查結果，沒有發
      現異狀；燈箱檢查即主觀視力檢查，即先以電腦驗光，可
      以先測得甲○○度數，其雙眼近視大約都是2,000 度左右
      ，再戴2,000 度之矯正眼鏡做燈箱檢查，甲○○指出燈箱
      內C 缺口之方向，一般都是從最大的C 開始，如果看得見
      就比出C 缺口之方向，甲○○連最大C 之缺口都看不到，
      就請甲○○往前走，走到可以看到的地方，最後甲○○走
      到距離燈箱60公分處，才看出最大C 缺口之方向，換算其
      視力即0.01，檢查結果最佳矯正視力右眼眼前數指20公分
      ，左眼最佳矯正視力0.01，檢查是技術員檢查，診斷證明
      書是伊依據技術員檢查（即主觀視力檢查）而開立。且燈
      箱檢查是無法檢查出受測人有無詐盲之情事，至詐盲與否
      雖可透過視覺視網模誘發電位檢查檢測出，但因當時判讀
      甲○○是黃斑部之問題，故無施以該檢查等語（見97年度
      偵字第777 號卷第49頁至第50頁）。證人黃恬儀醫師於偵
      查時證述：其先以電腦驗光，先測得被告甲○○雙眼大約
      近視均為2,000 左右，再戴2,000 度之矯正眼鏡做燈箱檢
      查，甲○○站在距離燈箱6 公尺之距離接受檢查，請甲○
      ○指出燈箱內C 缺口之方向，甲○○連最大之C 都看不到
      ，於是請甲○○往前走到可以看得到之地方，最後甲○○
      走到距離燈箱60公分處，才看出最大C 缺口之方向，換算
      其視力即0.01。測試時都是一次測試一眼，通常都先測右
      眼，再測左眼，但甲○○雙眼都是0.01，且在做上開燈箱
      測試時，如果受測人故意偽裝看不清楚，且偽裝的很好時
      ，是不容易發現，故伊當時建議甲○○做眼底螢光攝影檢
      查有無血管病變之毛病，但甲○○當時不願意做該檢查，
      甲○○有詢問該項有無風險，伊回答可能有極少數人對螢
      光劑有過敏反應，但風險應該不大。又當時甲○○須再做
      進一步檢查才能確定該症狀能否治療，伊有告知甲○○，
      但甲○○事後並無再做進一步檢查等語（見97年度偵字第
      777 號卷第46頁至第47頁），雖可認定被告於未矯正前經
      電腦驗光雙眼約有2,000 度左右之近視度數外，證人侯鈞
      賀及黃恬儀醫師會診斷被告最佳矯正視力右眼眼前數指20
      公分，左眼最佳矯正視力0.01，或雙眼視力均為0.01等情
      ，係因被告自述能否見得燈箱檢查C 缺口之方向所致，存
      有許多主觀之原因，不能排除被告有欺騙醫師之可能性存
      在，自應綜合其他事證始能認定被告有無詐盲之情事。又
      被告雖辯稱：因黃恬儀醫師說做眼底螢光攝影檢查要打一
      些螢光劑，伊害怕會有過敏反應，所以拒絕接受檢測云云
      。然證人黃恬儀醫師當時建議被告作眼底螢光攝影檢查，
      僅欲確認被告有無血管病變等毛病，此關乎被告眼疾之症
      狀能否治療之重要情事，且已告知僅極少數人有過敏之反
      應，衡情一般人為使眼疾痊癒，能重見光明，應會不顧一
      切尋求各種療法，豈會對此最低風險之檢驗亦不願接受，
      再縱被告在心理上確實排斥上開眼底螢光攝影檢查，惟亦
      當詢問其他替代療法或尋求治療之道，被告非但予以拒絕
      ，且亦未進一步求診治療，顯與常理有違。又被告雖提出
      行政院國軍退除役官兵輔導委員會臺北榮民總醫院（下稱
      ：臺北榮民總醫院）眼科醫師彭凱鈴醫師於97年4 月2 日
      所出具之診斷證明書及其於97年8 月赴該院所為之電器生
      理檢查報告（即視覺視網膜誘發電位檢查）用以證明其矯
      正後之視力確在萬國視力表0.01之標準以下云云。經查，
      臺北榮民總醫院固於98年2  月3  日北總眼字第09800012
      88號函覆本院稱：(一)該院之檢查詐盲方式，以電生理檢查
      及「視覺網膜誘發電位」檢測為主，「視覺網膜誘發電位
      」為以光線刺激病患，並偵測病患腦部電位改變，若病患
      「視覺網膜誘發電位」結果正常時，通常表示病患之視網
      膜有承受到光感，且其大腦有接受到相關刺激，較其他檢
      查方法能排除受測者主觀上之干擾。(二)本案病患「視覺網
      膜誘發電位」結果異常，而臨床上患者最佳矯正視力若為
      「眼前數指」可能有相同之結果，依據此檢查結果無法證
      實病患為詐盲。(三)病患至該院就診，包括其視力、驗光、
      眼底檢查（高度近視合併巨大視神經旁脈絡膜視網膜萎縮
      且影響到黃斑部）、視野檢查、及電生理檢查，無法證實
      病患詐盲。(四)檢查結果為檢查當時（97年8 月）之情形，
      無法推斷其1 年前之情形等語，有上開函文1 紙附卷可稽
      （見本院上訴卷第55頁），雖無法證實被告是否有詐盲之
      情形產生，然上開檢測距被告請領保險理賠金，已逾1 年
      餘，能否以事後之檢查結果推斷被告於案發時之實際病癥
      ，自有疑問，且證人即上開檢測之醫師彭凱鈴於本院前審
      審理時證稱：上開檢查之結果仍須考量被告主觀之因素等
      語（見本院上訴卷第181 頁反面），則被告反於事實而逕
      為相反之表示，仍可影響檢測結果之正確性，尚難據此而
      為被告有利之認定。
（四）原審於97年10月6 日勘驗本件被告駕車與出外購物等平日
      作息之蒐證光碟片2 片，就96年12月21日攝得部分勘驗結
      果分述如下：就播放軌1 部分：（開始時間為同年月日下
      午3 點29分）(一)00：01被告走向車牌號碼3419-EQ 號車之
      駕駛座。(二)00：03秒被告打開駕駛座車門。(三)00：06秒被
      告坐進駕駛座。(四)被告打開駕駛車門後，約在00：19秒關
      上車門。(五)於00：40被告又打開車門左右移動。(六)00：49
      被告再度關上車門，車子此時靜止未動，直到01：24又開
      開關關駕駛車門，01：27車門關上。(七)01：41車子車輪明
      顯移動往前開，01：52車子開始準備倒車，接著迴轉。(八)
      02：10車子左轉往前駛，02：27車子右轉駛離畫面。就播
      放軌2 部分（開始時間為同年月日下午4 點4 分）：(一)畫
      面一開始出現車牌號碼3419-EQ 號白色車輛靜止未動，00
      ：46後車燈亮了一下。(二)01：02駕駛座車門打開，被告從
      駕駛座下車，左手提了一個袋子，往車子後方徒步行走。
      (三)01：08被告左轉繞過後車身行走，右手放在長褲口袋裡
      。(四)01：11被告踏上人行道左轉從車子右車身往前徒步行
      走，此時右手未放在長褲口袋裡，前後擺動。(五)01：27往
      左後方看了一下繼續行走。(六)01：29右轉行走，畫面結束
      。就播放軌5 部分（開始時間為同年月日下午9 點33分）
      ：(一)00：01黑暗中被告及一名女子徒步行走，被告右手提
      了一個袋子，左手放在長褲口袋裡。(二)00：24被告停了一
      下觀看一輛停在路邊之車子。(三)00：27被告與該名女子繼
      續徒步行走。播放軌6 （開始時間為同年月日下午9 點37
      分）部分：(一)00：01畫面出現便利商店。(二)00：08被告與
      該名女子走出便利商店，被告右手提了東西，左手放在長
      褲口袋裡。(三)00：14被告與該名女子走出便利商店後，邊
      走邊交談。(四)00：25被告與該名女子徒步行走消失在畫面
      中。就96年12月22日攝得部分勘驗結果如下（開始時間為
      同年月日上午9 點6 分）：(一)畫面開始出現一名女子及被
      告一起徒步走出來，被告左手提了一個袋子，該名女子位
      於被告右方，被告走了幾秒後約畫面之00：13秒時，將右
      手插進口袋中。(二)兩人分別走至車牌號碼3419-EQ 號白色
      轎車的左右後車門，00：23被告準備打開左後車門。(三)00
      ：33被告打開左後車門，將左手之提袋置入。(四)00：39被
      告關上左後車門。(五)00：41被告打開駕駛座車門。(六)00：
      53被告關上駕駛座車門。(七)被告進入車內等了約35秒後該
      名女子坐進副駕駛座後，約莫過了40秒，02：30時車輪轉
      動，車子向後迴轉。(八)車子右後倒車90度後，02：43車子
      準備向左前方行駛。(九)向前行駛近2 秒後，02：54車子準
      備向右前方行駛而右轉離開等情，有原審勘驗筆錄1 紙在
      卷可憑（見原審卷第220 頁至第221 頁反面）。又經本院
      再度勘驗上開光碟之結果後，除同原審前揭勘驗內容外，
      另補充：(一)播放軌1 部分（96年12月21日），被告在下坡
      時有特意先煞車減緩速度，再右轉下坡。(二)播放軌2 部分
      （96年12月21日），被告下車後由車後迴轉往前離開，看
      不出有因視障不便行走之情形。(三)播放軌4 、5 （96年12
      月21日），被告與1 名女子徒步行走，看不出有因視障不
      便行走之情形，且被告並無由該名女子挽手行走。(四)播放
      軌6 （96年12月21日），被告與該名女子由便利商店走出
      ，看不出有因視障不便行走之情形，且被告並無由該名女
      子攙扶行走。(五)（96年12月22日）部分，被告下坡時有特
      意先煞車減緩速度後再右轉下坡，畫面有出現一婦女及小
      孩行經被告車旁，被告並無特意閃避該名婦女與小孩等情
      ，亦有本院前審勘驗筆錄1 紙附卷可佐（見本院上訴卷第
      118 頁反面）。足見被告於日間及傍晚不論駕車或行走均
      與常人無異。依卷附之財團法人愛盲基金會資料所示，視
      力未達萬國視力表0.03標準者，稱為全盲，全盲只能感受
      到物品移動和形影，行走須倚賴柺杖（見原審卷第109 頁
      ），而依據原審及本院前審勘驗被告於96年12月21日下午
      3 、4 時許、夜間9 時許、22日上午9 時許行走之光碟畫
      面，無論白日或夜間，被告均無需他人攙扶即得出入便利
      商店或進入轎車，且被告步伐速度一如常人，行動毫無任
      何顛簸、摸索近似全盲之人所出現之動作。再者，被告能
      在不花費一分鐘之時間內，一次迴轉倒車駛離於原本停車
      之巷道內，並準確駛離通往巷外之通道，過程中毫無任何
      停頓、碰撞，並於下坡時又知剎車避免車速過快，若如上
      開診斷證明書所示，被告係一名雙眼矯正視力均為0.01，
      僅能看見眼前10至20公分距離之物件，逾此距離則視線模
      糊不清，竟能如此熟稔駕駛上開車輛，若謂其視力確實近
      乎全盲，孰能置信。被告雖辯稱：光碟所攝之處是其住家
      附近，伊熟悉環境，且該日僅替人移車，非確實駕駛云云
      。惟姑不論被告所謂該日僅替人移車等情，並無提出任何
      證據可以佐證，已難採信，而上開車輛又非佔據他人之車
      位，或因有人在現場催促移車，則既無移車之急迫情形存
      在，又何需被告2 度將車輛駛離現場。且被告住家附近車
      輛停放之方式及道路人車往來之情形瞬息萬變，即便是視
      力正常之人能一次倒車迴轉再行駕駛等情都顯屬不易，更
      遑論雙眼矯正視力為萬國式視力表0.01標準以下之人？且
      倒車迴車除須注意車輛前方之情狀，亦須注意車輛兩旁及
      車輛後側所有動靜之物體，被告之視力範圍僅能看見距離
      10至20公分處，光就被告乘坐駕駛座時之視線距車窗玻璃
      即已逾上開距離，其正視前方狀況顯已困難，更遑論如何
      能透過後視鏡中之影像，於倒車時能準確判斷車輛後方之
      各種情況。且被告駕車之周遭環境，並非一空曠、人車稀
      少之處所，且當時被告所停車輛之後方尚停有另一輛車輛
      ，若被告視力處於雙眼矯正視力為萬國視力表0.01標準以
      下，其如何能準確預知迴轉倒車之安全距離，並分毫不差
      地不擦撞後方停放之車輛而安全駛離？甚且，被告駛離住
      家附近巷道時恰有一名婦女及小孩行經該處，被告縱無閃
      避之動作，惟於駕駛過程中毫無任何猶豫、停頓之行為，
      除非被告自始即無視於行駛時所遇見之行人、車輛或發生
      之任何狀況之外，本案只有一種可能即被告之視力根本非
      在萬國視力表0.01標準以下，至為明確。
（五）被告於97年2  月13日經警執行拘提時，適正駕駛3419-EQ
      號自小客車行駛路上等情，亦據證人即執行拘提被告之警
      員黃彥琳於原審審理時到庭證稱：97年2 月13日執行拘提
      時，於派出所附近發現甲○○駕駛之車輛，遂一路跟監，
      當時車流量較多，甲○○駕車行駛在單向二線道、雙向共
      四線道之馬路上，一路經過2 、3 個紅綠燈後左轉上坡。
      跟監過程中甲○○駕車行駛平穩，不但能與前車保持距離
      安全距離，且能依據紅綠燈指示停等紅燈，尚能左轉上坡
      等語（見原審卷第202 頁至第204 頁）；於本院前審審理
      時復證述：在97年2 月13日執行拘提當日之白天，未能發
      現甲○○之行蹤，但有聯絡到甲○○之弟黃懷齡到基隆市
      安樂派出所作初步之認定，於黃懷齡離開後本來要跟著黃
      懷齡看能否發現甲○○之行蹤，後來黃懷齡搭計程車離開
      ，伊等開車跟監計程車時，在快車道發現被告之車子，就
      改跟監被告之車輛，跟監之距離不到2 、3 公里，跟監之
      時間應該是半小時之內；在跟監期間，伊等視線均未離開
      該3419-EQ 號自小客車，當時伊等還在討論車上是否有甲
      ○○，直到拘提時才發現甲○○坐在駕駛座，其母親則坐
      在副駕駛座，黃懷齡則是後來才出現；3419-EQ 號自小客
      車停車，伊等本來要在後面觀察，後來發現該車要移動，
      就直接去攔車，當時甲○○就坐在駕駛座，在此期間未見
      有人下車等語（見本院上訴卷第156 頁反面至第157 頁、
      第159 頁反面至第160 頁）。另證人即警員黃念生於本院
      前審審理時亦證稱：97年2 月13日與另一名證人黃彥琳執
      行拘提被告，當天上午執行拘提時甲○○不在家，後來有
      聯絡黃懷齡到派出所，伊等有請黃懷齡轉告甲○○來派出
      所說明，後黃懷齡坐計程車離開，伊等於黃懷齡離開時開
      始跟監，跟監時看到甲○○所駕駛之白色自小客車超越計
      程車左轉過去（其等原來即已鎖定甲○○所駕駛之白色自
      小客車），而且速度很快，即改跟監該白色自小客車，後
      來目標車輛就轉彎停在路邊，伊等當時並沒有馬上靠過去
      ，但後來發現該車輛有移動離開之動作，立即上前盤查，
      發現係甲○○在開車。伊全程均盯著上開白色車輛，盤查
      時被告甲○○坐在駕駛座，旁邊為甲○○之母親，黃懷齡
      嗣後亦駕駛自己車輛到場，伊等從跟監到白色車子左轉停
      車之時間大約5 分鐘左右，伊等也特別注意車內乘客並無
      互換座位，跟監期間亦無人上下車等語（見本院上訴卷第
      177 頁至第178 頁）。益徵被告可如常人般輕鬆駕車行駛
      於道路上。被告雖辯稱：於警方拘提時其會坐於3419-EQ
      號自小客車駕駛座上，係因該車原為其弟黃懷齡所駕駛，
      後因黃懷齡內急上樓上廁所，需要移車，故伊移位至駕駛
      座云云，而證人黃懷齡於本院前審審理時亦附和被告之辯
      詞，證稱：97年2 月13日晚上9 點15分，在基隆市○○○
      街6 號前，甲○○坐在3419-EQ 自小客車內為警察拘提當
      時，伊在現場，當天車子是伊所駕駛，當時係因尿急所以
      先離開車輛，只有被告及其母親，伊不知被告為何會坐在
      駕駛座上等語（見本院上訴卷第157 頁反面至第158 頁）
      。然被告及證人黃懷齡此部分陳述，核與證人黃彥琳、黃
      念生上述拘捕被告過程全不相符，且依警方拘提時所攝之
      照片所示（見97年度偵字第777 號卷第13頁至第16 頁 ）
      ，上開34 19-EQ當時停車之位置，並無阻礙他人或其他車
      輛之行進或進出，被告之母親又在車上等候可以看顧車輛
      ，毫無須由自稱近乎全盲之被告移車之必要。被告此部分
      所辯，洵不足取（至證人黃懷齡涉嫌偽證部分，另移由檢
      察官偵辦）。按證人黃彥琳、黃念生係依法執行警察職務
      ，既非受僱於前開保險公司，與上開公司毫無利害關係，
      且與被告、證人黃懷齡互不相識，亦無仇隙，實無構詞誣
      陷被告之理，證人黃彥琳於本院前審審理時亦證稱：拘票
      上之拘提時間係回刑事警察局後所記載等語（見本院上訴
      卷第157 頁），縱與實際拘提時間不符，亦不影響本件拘
      提之效力，更與被告是否涉嫌詐欺無關。
（六）綜上所述，證人即黃恬儀、侯鈞賀醫師雖分別開立診斷被
      告有「高度退化性近視併黃斑部退化」、「雙眼之矯正視
      力皆為零點零壹」或「雙眼高度近視併黃斑部退化」、「
      目前最佳矯正視力為右眼眼前數指20公分，左眼0.01，雙
      眼視力不良」之診斷證明書予被告作為請領保險理賠之用
      ，惟上開檢查存有許多被告主觀上可決定之因素在內（即
      可由受測人自行決定是否看得見檢驗燈箱C 缺口之方向）
      ，再由上開保險公司委託徵信社所拍攝之錄影內容，暨證
      人即警員黃彥琳、黃念生於執行拘提勤務時所見被告駕駛
      車輛之情況綜合以觀，顯見被告在接受黃恬儀、侯鈞賀醫
      師檢查時即已欺騙醫師，使其等開具與被告病況不符之診
      斷證明書，被告再持上開證明書分向上開2 家保險公司請
      求保險給付，請求金額高達700 萬元（另向7 家保險公司
      詐領保險金未遂部分，業經原審判刑確定），其有詐欺取
      財之犯意甚明。本件事證明確，被告所辯無非畏罪卸責之
      詞，不足採信，被告犯行洵堪認定，應依法論科。
二、論罪：
    核被告所為，因上揭2 家保險公司均尚未給付，並無財產損
    害結果之發生，被告均係犯刑法第339 條第3 項、第1 項之
    詐欺取財未遂罪。被告已著手於犯罪行為之實行而不遂，為
    未遂犯，爰均依刑法第25條第2 項之規定減輕其刑。臺銀人
    壽部分，被告分別於96年2 月6 日、同年8 月1 日、9 月上
    旬向臺銀人壽申請保險理賠，該3 次申請保險理賠行為，係
    申請同一筆理賠金，侵害同一之法益，各行為之獨立性極為
    薄弱，依一般社會健全觀念，在時間差距上，難以強行分割
    ，在刑法評價上，乃視為數個舉動之接續施行，合為包括之
    一行為予以評價較為合理，為接續犯。同理，就新光人壽部
    分，被告分別於96年2月4日、同年7月31日申請保險理賠，
    亦係申請同一筆理賠金，侵害同一之法益，亦應論以接續犯
    。向上開2家不同之保險公司分別申請理賠行為，其犯意個
    別，行為互殊，應予分論併罰。
三、撤銷原判決之理由：
    按行為人基於同一犯罪之目的，以單一行為之數個舉動接續
    進行，而實現一個犯罪構成要件，並侵害同一法益者，應屬
    接續犯。例如行為人為達一個詐欺取財一百萬元之目的，而
    對同一被害人多次實行詐術之行為，應成立接續犯一罪，而
    不能論以數罪。本件原判決認被告分別於96年2 月6 日、同
    年8 月1 日、9 月上旬共三次向台銀人壽保險公司申請保險
    理賠，其第2 、3 次申請理賠行為時間接近，應屬接續犯；
    而其第1 次申請理賠與第2 、3 次申請理賠因時間相隔已近
    半年之久，不能併論以接續犯。另被告分別於同年2 月4 日
    及同年7 月31日向新光人壽保險公司申請理賠，其2 次申請
    時間相隔近半年之久，亦不應論以接續犯，上述不能論以接
    續犯部分（即原判決附表編號1 、2 、3 、10、11所示部分
    ），均屬犯意各別，行為互殊，應予分論併罰云云。惟證人
    即新光人壽保險公司職員賴詩琪於警詢時證稱：「他（指被
    告）有投保團體( 安心Ａ2 百及生活5 百專案）保險，依他
    申請理賠全殘的項目保險金為2 百萬元」、「被告分別於96
    年2 月4 日、96年7 月31日2 次向我們公司申請理賠，我們
    公司已經收到被告向本公司申請理賠，我們還沒理賠，被告
    總共申請理賠金額2 百萬元（前第1 次申請日期是退件請被
    保險人觀察6 個月）」等語（見97年度他字第123 號偵查卷
    第183 至188 頁）。則被告之所以向新光人壽保險公司申請
    理賠2 次，乃因被告於96年2 月4 日首次申請理賠時，該公
    司表示被告必須再觀察6 個月始能決定是否理賠，故被告乃
    於同年7 月31日再度向該公司提出理賠申請。從而，被告為
    達詐領同一筆保險理賠金2 百萬元之目的，而先後向新光人
    壽保險公司實行2 次詐欺取財未遂之行為，揆之上揭說明，
    該部分自應論以接續犯一罪。另證人即台銀人壽保險公司職
    員何佩蓁於警詢時證稱：「他（指被告）有投保終身壽險，
    依他申請理賠全殘的項目保險金為5百萬元」、「被告分別
    於96年2 月6 日、同年8 月1 日、同年9 月上旬等3 次分別
    向我們公司申請理賠。我們公司已經收到被告向本公司申請
    保險理賠，我們還沒理賠，被告總共申請理賠金額5 百萬元
    （前2 次申請日期是退件請被保險人補資料）」。則被告之
    所以向台銀人壽保險公司申請理賠3  次，係因其於第1 、2
    次申請時，該公司均要求被告另行補充資料所致，故被告為
    達詐領同一筆保險理賠金5 百萬元之目的，而先後向台銀人
    壽保險公司實行3 次詐欺取財未遂行為，揆之前述說明，此
    部分亦應論以接續犯一罪。乃原審並未審究上述證人之證詞
    ，亦未調查被告分別向上述保險公司多次申請理賠之緣由，
    僅以被告第1 次向台銀人壽保險公司申請理賠與其第2  、3
    次申請理賠之時間，以及其前後2 次向新光人壽保險公司申
    請保險理賠時間，均相隔近半年之久，遽認被告上述詐欺取
    財未遂行為均係犯意各別，行為互殊，而予以分論併罰，顯
    有違誤。被告上訴意旨否認犯罪，指摘原判決不當，雖無理
    由，然原判決既有可議，自應將原判決此部分撤銷改判。
四、科刑：
    爰審酌被告值此壯年，不思自食其力，竟以前述非法手段詐
    騙錢財，價值觀念偏差，應予導正，並參其犯罪之動機、手
    段、目的、欲詐得之金額及其犯罪後之態度等一切情狀，分
    別量處如附表所示之刑，並定其應執行刑及諭知有期徒刑易
    科罰金之折算標準。
五、適用之法律：
    (一)刑事訴訟法第369 條第1 項前段、第364 條、第299 條第
      1 項前段。
    (二)刑法第339條第1項、第3項、第25條第2項、第41條第1項
  前段、第51條第5款，刑法施行法第1條之1。
本案經檢察官李良忠到庭執行職務。
中    華    民    國    98    年    12    月    8     日
                  刑事第七庭  審判長法  官  陳晴教
                                    法  官  游紅桃
                                    法  官  楊智勝
以上正本證明與原本無異。
不得上訴。
                                    書記官  李麗花
中    華    民    國    98    年    12    月    8     日
附錄：本案論罪科刑法條全文
刑法第339條
意圖為自己或第三人不法之所有，以詐術使人將本人或第三人之
物交付者，處5 年以下有期徒刑、拘役或科或併科1 千元以下罰
金。
以前項方法得財產上不法之利益或使第三人得之者，亦同。
前二項之未遂犯罰之。
附表：
┌──┬──────┬────┬────┬──────┬────────┐
│編號│  犯罪時間  │被害保險│被告得款│  所犯罪名  │    宣告刑      │                       │    │
│    │            │ 公司   │金額    │            │                │
├──┼──────┼────┼────┼──────┼────────┤
│ 1  │96年2月4日  │新光人壽│0元     │詐欺取財未遂│處有期徒刑貳月，│
│    │96年7月31日 │        │        │            │如易科罰金以新台│
│    │            │        │        │            │幣壹仟元折算壹日│              │
├──┼──────┼────┼────┼──────┼────────┤
│ 2  │96年2月6日  │臺銀人壽│同上    │同上        │同上            │
│    │96年8月1日  │        │        │            │                │
│    │96年9上旬   │        │        │            │                │
└──┴──────┴────┴────┴──────┴────────┘


司法院資訊處製作；財團法人民間司法改革基金會備份。
